臺灣高等法院刑事判決　　　　　　　　　　　　　九十二年度上訴字第三七一四號
　　上　訴　人
　　即　被　告　甲○○
右上訴人因組織犯罪防制條例案件，不服臺灣板橋地方法院九十二年度訴緝字第一○
四號，中華民國九十二年九月十日第一審判決（起訴案號：臺灣板橋地方法院檢察署
八十六年度偵字第二一一三號），提起上訴，本院判決如左：
    主  文
原判決撤銷。
甲○○參與以犯罪為宗旨之結社，累犯，有期徒刑肆月，如易科罰金，以佰元折算
一日。
    事  實
甲○○曾犯妨害自由罪，經本院判處有期徒刑二月，於民國八十四年二月十五日執行
完畢。八十五年五月間某日下午四、五時左右，在臺北市○○路之安敦大廈內，參加
劉維仁所發起自任堂主、經蔡冠倫主持拜香儀式，加入以犯罪為宗旨之結社四海幫海
龍堂。未幾即自動離去轉赴臺中，而與該結社脫離聯繫，在同年十一月組織犯罪防制
條例公布施行時，已無實際參與活動。嗣經臺北縣政府警察局永和分局循查獲，報
請臺灣板橋地方法院檢察署檢察官偵查起訴。
    理  由
一認定犯罪事實所憑之證據及理由：
  (一)上訴人坦承於前述時、地，參加四海幫海龍堂之拜香儀式。
  (二)前項自白，與在場同時參與結社活動之原審共同被告周志榮、毛志龍、宋鴻文、
    供述情節相符，並經證人劉維仁、溫怡元證述無異。
  (三)四海幫成立於四十四年間，下設幫規、分堂等組織架構，各警察機關歷年來查獲
    其成員涉及流氓與刑事案件多起，由查獲資料顯示其成員多以犯罪為常業，且多
    數於感訓處分執行完畢、服刑期滿或假釋後，仍有再犯情形，經內政部警政署刑
    事警察局於八十六年十一月十七日警刑檢字第七五六三四號函認定有犯罪及破
    壞社會秩序之虞，依不良幫派列管在案。上訴人於本院準備程序中，亦承認該幫
    海龍堂係以犯罪為宗旨之結社。
二對於被告辯解之判斷：
　上訴人否認故意參與以犯罪為宗旨結社，辯稱事先不知前往拜香、嗣後亦無實際參
  與任何犯罪行為。惟查：以犯罪為宗旨之結社一旦存在，法律所保護之正常社會秩
  序，即有遭受侵害之危險，刑法第一百五十四條之立法旨趣，即在對此危險加以排
  除及預防。是本條第一項前段所稱參與，於行為人加入結社之時即屬成立，不以進
  而實際從事其他組織活動為必要。上訴人參與四海幫海龍堂之後不久雖即脫離（詳
  如後述），僅為量刑上斟酌之事由，並不影響本案犯罪之成立。
三論罪科刑之理由：
  (一)上訴人所為，係犯刑法第一百五十四條第一項前段之罪。
  (二)檢察官起訴求依組織犯罪防制條例第三條第一項後段之參與犯罪組織罪名論科，
    但該條例係於八十五年十二月十一日公布施行，事在上訴人加入四海幫海龍堂之
    後，而依下列事證，亦可認定上訴人於該條例施行當時確已自動脫離組織、不復
    實際參與活動，自無就其參與行為溯及適用組織犯罪防制條例之餘地，起訴法條
    應予變更：
    1.宋鴻文於原審供稱：上訴人僅去過安和路參加海龍堂活動一次（原審卷第一宗
      第四十七頁）。
    2.證人劉維仁於八十六年一月三十一日向檢察官供稱：上訴人原在永陸車行（四
      海幫海龍堂所屬幫眾平日活動地點）負責車輛協尋工作，但業已離職（偵字第
      三二一三號卷第一二三頁背面）。
    3.證人溫怡元在原審法院證稱：上訴人參加拜香之後，隔沒多久，因照顧朋友妻
      子照顧到床上，結果被打，以後便離開，未再見到其人（原審卷第一宗第三四
      六頁之一）。
    4.上訴人辯稱：參加拜香儀式之後不久，隨即自動離去轉赴臺中謀生，未再與本
      案幫派組織聯繫。所辯情形，核與前述各人證述內容相符。至於卷附警政機關
      事後製作之四海幫海龍堂組織系統表及成員名冊，雖將上訴人列名其中，但刑
      事訴訟為發現實體之真實，對於人證之調查，採言詞主義及直接審理主義，如
      僅以書面陳述，或由司法警察官以查詢證人之結果或所得心證製成文書，因事
      實審法院對該文件無從依言詞及直接審理方式予以調查，亦不可能使被告對之
      行使憲法正當法律程序所保障之詰問權，自不應認該文書具有證據能力（參照
      最高法院九十二年度台上字第四七三號判決）。從而前述警方所製作之幫派組
      織系統表及成員名冊，自不足以採為不利於上訴人之判斷依據。
　(三)原審以四海幫海龍堂於組織犯罪防制條例公布施行後，延至八十六年二月，始因
  　堂主劉維仁、「大哥」宋鴻文宣誓脫離而告瓦解，上訴人自承並未前往警局自首
    ，且查無其他事實足認業已脫離組織為由，認定其在組織犯罪防制條例施行後仍
    有繼續參與行為。但參與犯罪組織之成員，其行為是否仍在繼續中，應以其有無
    持續參加組織活動或保持聯絡為斷，此項犯罪行為，依法應由代表國家追訴犯罪
    之檢察官負舉證責任。若組織成員長期未與組織保持聯絡亦未參加活動，足以證
    明確已脫離犯罪組織者，即不能認其尚在繼續參與，至於有無在參與行為未發覺
    前自首，並非唯一認定標準，此觀之司法院大法官議決釋字第五五六號解釋自明
    。原判決疏未斟酌前開對於被告有利之事證，僅以上訴人未經自首，遽認並無其
    他事實足認業已脫離犯罪組織，認事用法尚有未洽。被告上訴否認犯罪雖無可取
    ，但原判決既有可議，仍應撤銷改判。
  (四)上訴人曾犯妨害自由罪，經本院判處有期徒刑二月，於民國八十四年二月十五日
    執行完畢，有本院被告全國前案紀錄表在卷可憑。其受有期徒刑執行完畢，五年
    以內復犯法定本刑包括有期徒刑之本案罪名，應論以累犯並加重其刑。
  (五)審酌上訴人前此雖有犯罪紀錄，但於參加本案結社入夥儀式之後旋即自動脫離，
    多年勤苦工作謀生，尚無其他積極侵害他人法益、破壞社會秩序之重大犯行，足
    見悛悔有據等一切情狀，認宜量處如主文所示之刑。
  (六)上訴人於行為後，刑法第四十一條已於九十年一月十日修正公布、同年月十二日
    生效施行，將自由刑得易科罰金之範圍修正為最重本刑五年以下有期徒刑之罪及
    拘役。上訴人所犯罪名，雖亦符合修正前之同條規定，但適用現行法對其既無不
    利，自應據以裁判，就本案所宣告之有期徒刑諭知易科罰金之折算標準。
四適用之法律：
　(一)刑事訴訟法第三百六十九條第一項前段，第三百六十四條，第二百九十九條第一
  　項前段，第三百條。
　(二)刑法第一百五十四條第一項前段，第四十七條，第二條第一項前段，第四十一條
　  第一項。
　(三)罰金罰鍰提高標準條例第一條前段，第二條。
本案經檢察官陳明光到庭執行職務
中　　　華　　　民　　　國　　九十三　　年　　　四　　　月　　　七　　　日
                              臺灣高等法院刑事第十八庭
                                  審判長法  官　吳 　   敦
                                        法  官　梁  宏  哲
                                        法  官　林  勤  綱
右正本證明與原本無異。
檢察官如不服本判決應於收受送達後十日內向本院提出上訴書狀，其未敘述上訴之理
由者並得於提起上訴後十日內向本院補提理由書（均須按他造當事人之人數附繕本）
。
被告不得上訴。
                                        書記官  王  增  華
中　　　華　　　民　　　國　　九十三　　年　　　四　　　月　　　七　　　日
附錄本案論罪科刑法條全文
刑法第一百五十四條第一項前段
參與以犯罪為宗旨之結社者，處三年以下有期徒刑、拘役或五百元以下罰金。
